【裁判字號】    96,訴,34
【裁判日期】    971031
【裁判案由】    偽造有價證券
【裁判全文】
臺灣士林地方法院刑事判決                96年度訴字第34號
公  訴  人  臺灣士林地方法院檢察署檢察官
被      告  乙○○
            甲○○
共      同  吳國輝律師
選任辯護人
上列被告因偽造有價證券等案件，經檢察官提起公訴（95年度偵
緝字第321 號、95年度偵緝字第324 號），本院判決如下：
    主  文
乙○○、甲○○均無罪。
    理  由
一、公訴意旨略以：被告乙○○與甲○○為夫妻關係，共同在臺
    北市○○區○○路13 3巷24號1 樓經營豐勤交通器材有限公
    司（下稱豐勤公司），渠等於民國88年9 月間，自任會首召
    集每會新臺幣（下同）5 萬元之支票互助會，需以支票支付
    會款，惟銀行信用不佳，適甲○○之外甥丙○○當時任職於
    豐勤公司擔任外務員，乃央請丙○○以其名義向銀行申設支
    票帳戶，並同意將帳戶及支票借予乙○○、甲○○夫婦使用
    ，用以支付該互助會款。丙○○遂於88年9 月20日向臺北市
    大同區○○○路228 號華南商業銀行建成分行（下稱華南銀
    行）開立甲存第000000000000號支票存款帳戶，並提供該帳
    戶存摺、印章及支票1 本（25張）予乙○○、甲○○夫婦使
    用。迨91年5 月間，丙○○自豐勤公司離職，上開互助會亦
    於同年10月間結束，詎乙○○、甲○○夫婦並未返還存摺、
    印章等物予丙○○，竟共同基於為自己不法所有之意圖及以
    偽造文書、意圖供行使之用而偽造有價證券之概括犯意，將
    上開銀行存摺、印章侵占入己，變易持有為所有，且未經丙○○之授權或同意，先後於92年6 月6 日、同年11月20日、
    93年3 月16日及94年2 月22日，由甲○○盜用丙○○印章蓋
    於支票領用單上，冒用丙○○名義持向華南銀行領取支票共
    76張，並偽以丙○○名義連續簽發如附表所示支票59張，供
    豐勤公司給付廠商貨款使用，足生損害於丙○○及華南銀行
    對於支票領用管理之正確性。嗣於94年5 月間，丙○○接獲
    華南銀行通知上開帳戶業因支票退票而列為拒絕往來戶，始
    悉上情，因認被告涉犯刑法第335 條第1 項之侵占罪、第21
    6 條、第210 條之行使偽造私文罪罪及第201 條第1 項之偽
    造有價證券罪嫌云云。
二、按被告未經審判證明有罪確定前，推定其為無罪；又犯罪事
    實應依證據認定之，無證據不得認定犯罪事實；又不能證明
    被告犯罪者，應諭知無罪之判決，刑事訴訟法第154 條第1
    項、第2 項及第301 條第1 項分別定有明文。又被害人所述
    被害情形如無瑕疵可指，而就其他方面調查又與事實相符，
    其供述始足據為判決之基礎；且告訴人之告訴，係以使被告
    受刑事訴追為目的，是其陳述是否與事實相符，仍應調查其
    他證據以資審認，最高法院32年上字第657 號、52年臺上字
    第1300號判例意旨參照。又事實之認定，應憑證據，如未能
    發現相當證據，或證據不足以證明，自不能以推測或擬制之
    方法，為裁判基礎，最高法院40年度臺上字第86號判例參照
    。又刑法第201 條第1 項之偽造有價證券罪，須以行為人主
    觀上出於供行使之用之不法意圖，而故意偽造有價證券者，
    方能成立本罪，質言之，須以行為人明知其係無權簽發之人
    ，仍決意冒用他人名義簽發有價證券，始能以該罪相繩之。
    復按刑法上之侵占罪，須持有人變易其原來之持有意思而為
    不法所有之意思，始能成立，如有其他原因致未能交還，既
    缺乏主觀要件，即難遽以該罪相繩。另認定犯罪事實所憑之
    證據，雖不以直接證據為限，間接證據亦包括在內；然而無
    論直接或間接證據，其為訴訟上之證明，須於通常一般之人
    不致有所懷疑，而得確信其為真實之程度者，始得據為有罪
    之認定，倘其證明尚未達到此一程度，而有合理之懷疑存在
    時，即無從為有罪之認定，亦有最高法院76年度臺上字第49
    86號判例可資參照。況刑事訴訟法第161 條第1 項亦規定，
    檢察官就被告犯罪事實，應負舉證責任，並指出證明之方法
    ，是檢察官對於起訴之犯罪事實，應負提出證據及說服之實
    質舉證責任，倘其所提出之證據，不足為被告有罪之積極證
    明，或其指出證明之方法，無從說服法院以形成被告有罪之
    心證，基於無罪推定之原則，自應為被告無罪判決之諭知，
    最高法院92年度臺上字第128 號著有判例可資參照。
三、本件公訴人認被告乙○○、甲○○涉犯上開罪嫌，無非係以
    ：(一)告訴人丙○○之證述、(二)華南銀行95年1 月3 日（95）
    華建存第374 號函及支票存款帳戶領用支票使用狀況查詢單
    、支票存款票據退票記錄查詢單、存款往來明細表各1 紙、
    華南銀行95年12月7 日（95）華建字第存字第09500443號函
    及退票理由單、(三)華南銀行94年5 月27日函影本1 紙為其主
    要論據。惟訊據被告甲○○固坦承其保管告訴人丙○○之華
    南銀行建成分行系爭存摺、支票簿及印鑑，亦不否認有以告
    訴人丙○○名義簽發如起訴書附表所示之支票等情，惟堅決
    否認有何偽造有價證券、侵占、行使偽造私文書之犯行，辯
    稱：丙○○係伊之外甥，因伊與乙○○經營豐勤公司，需要
    使用支票，丙○○遂以其名義向華南銀行申請系爭支票帳戶
    ，領回之空白支票，連同印鑑章均置放在伊處，由伊保管及
    使用，丙○○有概括授權伊簽發支票，並未限制支票只能簽
    發於互助會等語。被告乙○○則辯稱：伊係負責豐勤公司業
    務，財務部分由甲○○處理，伊不知悉甲○○與丙○○間之
    借用支票事宜等語。
四、本案主要爭點係在：被告甲○○、乙○○是否屬無權簽發之
    人，仍冒用告訴人丙○○名義偽簽系爭支票？被告二人主觀
    上有無偽造有價證券、侵占、行使偽造私文書之不法犯意？
    經查：
    (一)告訴人丙○○於88年9 月20日前往華南銀行建成分行開設
      帳號000000000000號支票存款戶，並約定與銀行所為一切
      往來以印鑑為憑，該甲存帳戶於88年9 月23日、92年6 月
      6 日、93年3 月16日及94年2 月22日，各向華南銀行領用
      支票存款簿一本，每本25張等情，有華南銀行建成分行95
      年1 月3 日（95）華建存字第374 號函暨檢附之支票存款
      票據退票記錄查詢單、領用支票使用狀況查詢單、支票領
      用單各乙紙及該分行95年12月7 日（95）華建存字第0950
      0443號函暨檢附之支票領用單3 紙存卷可憑（見94年度偵
      字第9711號卷第65頁至第68頁、95年度偵緝字第321 號卷
      第64頁至第65頁）；而告訴人丙○○開設之上開甲存帳戶
      ，於94年5 月間因存款不足遭退票而遭列為拒絕往來戶等
      情，亦有華南商業銀行建成分行94年5 月27日第5 號函暨
      檢附之退票明細及該分行95年12月7 日（95）華建存字第
      09500443號函暨檢附之支票退票理由單及該分行97年5 月
      14日華建存字第0970161 號函暨檢附之支票及支票退票理
      由單等附卷可參（見94年度偵字第9711號卷第23頁至第24
      頁、95年度偵緝字第321 號卷第64頁、第66頁至72頁、本
      院卷第128 頁至第174 頁），上開事實，被告二人亦不爭
      執，堪以認定。
    (二)本件起訴書所引之證據，其中主要者為告訴人丙○○之指
      訴。惟查，告訴人丙○○於警訊、偵查及本院審理時雖均
      證稱伊開設系爭甲存支票帳戶時，僅同意被告二人將支票
      用於給付互助會款，每張票面金額5 萬元，被告二人卻擅
      自逾越伊之票據授權範圍云云，惟告訴人丙○○就開戶及
      授權過程細節究竟如何，經核其先後指訴，計有如下之瑕
      疵及疑點：
      １丙○○於警詢證稱：伊阿姨甲○○因急需用錢，發起互
        助會擔任會頭，並要求伊申請支票加入互助會，伊遂於
        88年9 月間至華南銀行建成分行開設甲存支票戶，將銀
        行存摺、印章、支票存放於甲○○及乙○○處，供其等
        支付每期會款使用（見94年度偵字第9711號卷第7 頁）
        、嗣於94年11月10日偵查中證稱：互助會係甲○○與乙○○共同發起，伊於88年9 月加入互助會時，就將系爭
        帳戶借給渠二人，存摺、印章及支票簿均交給乙○○（
        見94年度偵字第9711號卷第42頁至第43頁）、繼於95年
        7 月7 日偵查中證稱：第一本支票係88年9 月間，伊去
        華南銀行建成分行申請，當時伊住在乙○○家中，並在
        其公司工作，乙○○因招募互助會，要求伊開票給渠夫
        妻使用。支票存摺及印章在申請回來後，伊交給乙○○
        保管。乙○○有說支票申請出來做為互助會使用（見95
        年度偵緝字第321 號第38頁至第39頁），其復於本院審
        理時證稱：互助會首為甲○○，但出面跟伊借支票係乙○○（見本院卷第99頁），是關於系爭互助會之會首，
        依上開證述，告訴人丙○○即有甲○○、甲○○與乙○○及乙○○等三種不同說法，而究係何人開口向伊要求
        開設支票帳戶並借用，告訴人丙○○亦有甲○○、乙○○等二種說詞，甚至開設支票帳戶後，其將支票簿、存
        摺及印章交付何人乙節，告訴人丙○○之證言亦不一致
        ，是其之證言，已難據以採信。
      ２告訴人丙○○雖迭於偵審均證稱系爭支票帳戶之開戶目
        的，係被告甲○○、乙○○成立一互助會，以伊當作互
        助會人頭，該互助會均以支票作為支付工具，伊僅授權
        支票簽發使用於支付互助會款云云，然告訴人於警詢、
        偵查及本院審理時，均未能提出該互助會之會單以實其
        說，且對該互助會之開始時點、參加會員人數、標息、
        開標日期等互助會重要事項，亦無法明確回答，則是否
        確有該互助會存在，已非無疑。再者，倘告訴人丙○○
        開設系爭支票帳戶，係為加入互助會並給付合會款，則
        觀諸系爭帳戶之往來明細（見95年偵緝字第324 號卷第
        31頁），何以告訴人丙○○於88年9 月20日開立支票戶
        後，竟遲至一年後之89年9 月30日，才有第一張支票兌
        現？此情顯與告訴人所稱之支票互助會不符。再參酌民
        間支票互助會，由死會會員將往後各期應付之會款一次
        簽發支票，交付其餘會員收執，日後憑支票領款之習慣
        ，雖本件告訴人丙○○於88年9 月23日所領取之第一本
        支票簿，票號自0000000 至0000000 ，經本院依票據號
        碼順序製作為附表，觀諸附表可得知，票面金額均為5
        萬元，然支票之發票日期並非按照票號依序為之，顯非
        一次簽發，且發票日期自89年9 月至91年10月，並非每
        月均有支票兌現，其中有數月無支票兌現，亦與支票互
        助會按月兌現之慣例相悖，是誠難以票面金額均為5 萬
        元，即率爾認定附表支票係用以支付合會款。
      ３告訴人丙○○於本院證稱：伊限制被告二人系爭支票只
        能用於合會，且金額為5 萬元乙節，就此部分並無文件
        或證據可以顯現用途受限，亦無具體限制之方式，只能
        以票面金額佐證。91年10月合會結束時，伊沒有向被告
        請求返還支票、存摺及印章。伊交給渠等時，是全部空
        白之支票，伊不清楚支票係被告二人誰使用（見本院卷
        第103 頁至第104 頁、第109 頁），惟查，票面金額不
        足認定支票用途，已如前述，而告訴人丙○○於88年9
        月請領支票時，與被告甲○○係屬阿姨外甥關係，且與
        被告二人同住，並任職於被告二人所經營之豐勤公司，
        關係親密，基於信任，而同意以其名義向華南銀行申請
        支票帳戶，領回之空白支票、存摺、印章均交由被告等
        使用，並未悖於常情，且於案發之前，告訴人丙○○對
        於被告等如何使用其系爭支票，顯然不曾過問，完全任
        由被告等持真正印鑑章簽發支票使用，故縱使被告等於
        開立系爭支票使用時，未再告知告訴人丙○○，然被告
        等主觀上認為丙○○自始有概括授權簽發支票，亦非全
        然無據。
      ４綜上所述，被告等辯稱有得到告訴人丙○○概括授權而
        簽發支票，尚堪採信。依公訴人所提證據，尚不足認告
        訴人丙○○確有限制被告等僅得將系爭支票使用於支付
        每月5 萬元之互助會款之事實，被告等既得告訴人丙○○概括授權簽發系爭支票，則渠等保管告訴人丙○○之
        支票簿、存摺及印章，並於92年6 月6 日、93年3 月16
        日及94年2 月22日持以向華南銀行請領第二本至第四本
        支票簿之行為，被告等既無意圖為自己不法之所有及行
        使偽造私文書與之主觀犯意，其行為即不該當於刑法侵
        占罪及行使偽造私文書罪之構成要件，自不得以該2 罪
        相繩。
五、綜上所述，公訴人所舉之證據均不能證明被告等確實涉及上
    開偽造有價證券、侵占、行使偽造私文書犯行，不能使本院
    得有罪之確信，此外，復查無其他證據足資證明被告等確有
    公訴人所指之犯行，揆諸首開說明，公訴人既不能證明被告
    等犯罪，應依法為被告等無罪之諭知。
據上論斷，應依刑事訴訟法第301條第1項，判決如主文。
本案經檢察官余秉甄到庭執行職務。
中    華    民    國    97    年    10    月    31    日
                  刑事第七庭審判長法  官  劉秉鑫
                                  法  官  王美玲
                                  法  官  高雅敏
以上正本證明與原本無異。
如不服本判決，應於收受送達後10日內向本院提出上訴書狀，其
未敘述上訴理由者，應於上訴期間屆滿後20日內向本院補提理由
書狀。
                                  書記官  陳映羽
中    華    民    國    97    年    12    月    8     日
附表
┌───┬─────┬─────┬─────┬────┐
│ 編號 │票據號碼  │日  期    │  金  額  │備註    │
│      │          │          │（新臺幣）│        │
├───┼─────┼─────┼─────┼────┤
│  1   │0000000   │  X       │    X     │無資料  │
├───┼─────┼─────┼─────┼────┤
│  2   │0000000   │90/07/04  │50,000 元 │        │
├───┼─────┼─────┼─────┼────┤
│  3   │0000000   │90/03/06  │50,000 元 │        │
├───┼─────┼─────┼─────┼────┤
│  4   │0000000   │91/05/31  │50,000 元 │        │
├───┼─────┼─────┼─────┼────┤
│  5   │0000000   │  X       │    X     │無資料  │
├───┼─────┼─────┼─────┼────┤
│  6   │0000000   │90/01/03  │50,000 元 │        │
├───┼─────┼─────┼─────┼────┤
│  7   │0000000   │91/07/03  │50,000 元 │        │
├───┼─────┼─────┼─────┼────┤
│  8   │0000000   │90/08/03  │50,000 元 │        │
├───┼─────┼─────┼─────┼────┤
│  9   │0000000   │90/04/30  │50,000 元 │        │
├───┼─────┼─────┼─────┼────┤
│  10  │0000000   │90/10/02  │50,000 元 │        │
├───┼─────┼─────┼─────┼────┤
│  11  │0000000   │90/05/30  │50,000 元 │        │
├───┼─────┼─────┼─────┼────┤
│  12  │0000000   │90/12/03  │50,000 元 │        │
├───┼─────┼─────┼─────┼────┤
│  13  │0000000   │89/12/04  │50,000 元 │        │
├───┼─────┼─────┼─────┼────┤
│  14  │0000000   │91/03/05  │50,000 元 │        │
├───┼─────┼─────┼─────┼────┤
│  15  │0000000   │91/01/31  │50,000 元 │        │
├───┼─────┼─────┼─────┼────┤
│  16  │0000000   │90/09/03  │50,000 元 │        │
├───┼─────┼─────┼─────┼────┤
│  17  │0000000   │90/03/30  │50,000 元 │        │
├───┼─────┼─────┼─────┼────┤
│  18  │0000000   │91/09/30  │50,000 元 │        │
├───┼─────┼─────┼─────┼────┤
│  19  │0000000   │90/01/30  │50,000 元 │        │
├───┼─────┼─────┼─────┼────┤
│  20  │0000000   │89/09/30  │50,000 元 │        │
├───┼─────┼─────┼─────┼────┤
│  21  │0000000   │   X      │   X      │無資料  │
├───┼─────┼─────┼─────┼────┤
│  22  │0000000   │90/12/31  │50,000 元 │        │
├───┼─────┼─────┼─────┼────┤
│  23  │0000000   │91/10/30  │50,000 元 │        │
├───┼─────┼─────┼─────┼────┤
│  24  │0000000   │89/10/30  │50,000 元 │        │
├───┼─────┼─────┼─────┼────┤
│  25  │0000000   │91/08/02  │50,000 元 │        │
└───┴─────┴─────┴─────┴────┘


司法院資訊處製作；財團法人民間司法改革基金會備份。
